【裁判字號】    88,簡上,24
【裁判日期】    890601
【裁判案由】    給付票款
【裁判全文】
臺灣高雄地方法院民事判決  八十八年度簡上字第二十四號
    上  訴  人  乙○○
    被上訴人    甲○○
                丙○○
右當事人間請求給付票款事件，上訴人對於中華民國八十七年十月二十七日本院高雄
簡易庭八十七年度雄簡字第一七六二號第一審判決提起上訴，本院判決如左：
    主      文
上訴駁回。
第二審訴訟費用由上訴人負擔。
    事      實
甲、上訴人方面：上訴人未於最後言詞辯論期日到場，惟據其前到場所為之聲明及陳
    述如左：
一、聲明：求為判決：
  (一)原判決廢棄。
  (二)被上訴人在第一審之訴及假執行之聲請駁回。
二、陳述：
  (一)上訴人已於八十六年一月三十一日、三月分別償還被上訴人丙○○新臺幣（下同
    ）十萬元及八萬元。
  (二)上訴人所經營之訴外人宏全企業有限公司（下稱宏全公司）與被上訴人丙○○、
    甲○○分於八十四年九月、八十五年二月以口頭約定方式訂立羊隻買賣契約，契
    約書面係於八十五年六月二十六日方補定，上訴人因擔保本案羊隻買賣契約如期
    於八十五年九月十二日交付，故簽發如附表所示之本票交予被上訴人二人，票面
    所載之數額即為定金。
  (三)訴外人宏全公司未交付羊隻與被上訴人，係因政府政策變更，因被上訴人無牧場
    登記證，故無法進口羊隻，本案買賣契約係於政府政策變更前所訂立。被上訴人
    丙○○、甲○○既分為嘉南羊乳合作社之監事及社員，應明知政府法令變動，須
    牧場登記證書或委託已發放之牧場代為辦理借證事宜，經嘉南羊乳合作社內部協
    調，嘉南羊乳合作社社員欲進口乳羊，可由社員向合作社主席蕭竹旺等已領有牧
    場登記證社員借證使用，其每頭乳羊須繳納四百元做為合作社基金。
  (四)被上訴人甲○○與上訴人曾同赴美國選購種羊一百二十頭，後因檢疫等問題，進
    口七十六頭予被上訴人甲○○，尚有尾數四十四頭，因被上訴人甲○○週轉困難
    ，拒付定金及頭期款，致上訴人支付二次檢疫費用，且遭美方判定違約而沒收上
    訴人所支付金額。
  (五)被上訴人丙○○應了解政府法令及申請羊隻進口之資格，竟提出不實文件，導致
    訴外人宏全公司所代為選購之羊隻無法獲得政府核准申請進口，且被上訴人丙○○亦拒絕支付上訴人旅費、檢疫費用、選羊費用；後雖以權宜申請進口，惟被上
    訴人丙○○仍拒絕支付前所應允之重新檢疫費用，並延遲交付其所應提供之進口
    或退稅之文件，而此文件如未經簽署，事後之刑責及費用須由上訴人負擔，導致
    延誤進口時機，亦被美方依違約將定金沒入，復造成上訴人於美國羊農界信譽全
    失，使上訴人苦心經營十五年事業毀於一旦，所造成損失無法估算。
三、證據：提出費用明細表一紙、台灣嘉義地方法院檢察署八十六年度偵續字第四十
    號不起訴處分書一份、匯款單影本一紙為證。
乙、被上訴人方面：
一、聲明：求為判決如主文所示。
二、陳述：除與原審判決書所載者相同茲予引用外，補稱：
  (一)上訴人前曾聲稱欲以分期方式清償，惟均未獲清償，被上訴人確已給付本案種羊
    買賣之定金款項，否則上訴人焉願簽發如附表所示本票交付被上訴人以為擔保，
    本案羊隻買賣契約之書面並非事後補簽，而係八十五年六月二十六日所簽立，因
    不知出賣人訴外人宏全公司資力為何，故要求該公司之負責人即上訴人簽發附表
    所示之本票，以擔保本案羊隻買賣契約之履行，附表所示之本票到期日載明八十
    五年九月十二日係約定該日須交付羊隻。
  (二)訴外人宏全公司於簽約當時已知被上訴人並無牧場合格證明，惟仍與被上訴人訂
    約，訴外人宏全公司前已代被上訴人進口羊隻多次。依照兩造所簽定之買賣契約
    ，訴外人宏全公司應進口羊隻，惟並未進口，被上訴人甲○○未與上訴人同往美
    國選購羊隻，故並無指定何頭羊隻進口，而依據本案羊隻買賣契約約定，訴外人
    宏全公司應於八十五年九月十二日交付羊隻，上訴人雖曾告知羊隻在高雄檢疫所
    ，惟被上訴人前往三次均未看到羊隻，係因可歸責於上訴人之事由，致無法如期
    交付羊隻，非如上訴人所言係因政府法令變更所致。故上訴人應返還本案定金即
    票款，再因羊隻未進口，上訴人並無支出檢疫費用，否認上訴人所提出之費用明
    細表，上訴人亦未清償被上訴人丙○○十八萬元。
  (三)被上訴人甲○○前雖於八十五年一月收到七十四頭羊隻，但與本案羊隻買賣契約
    所購買之羊隻無關。上訴人已無法再進口羊隻，因核准期間一年已過期，且行政
    院農業委員會已禁止進口。
三、證據：除援用原審之立證方法，另提出行政院農委會農產品進口同意證明、收據
    及匯款委託書等影本各一紙為證。
丙、本院依職權函台灣嘉義地方法院檢察署調取該署八十六年度偵續字第四十號偵查
    卷（含八十六年度偵字第三八七六號、八十六年度議字第一七七號偵查卷）。
    理      由
一、本件上訴人經合法通知，未於最後言詞辯論期日到場，核無民事訴訟法第三百八
    十六條所列各款之情形，爰依被上訴人聲請，由其一造辯論而為判決。
二、被上訴人起訴主張：被上訴人甲○○、丙○○於八十五年六月二十六日向上訴人
    所經營之訴外人宏全公司分別購買乳羊四十六隻、六十六隻，被上訴人二人於訂
    約當時給付定金六十二萬六千五百元、八十萬二千元予訴外人宏全公司，約定出
    賣人宏全公司應於八十五年九月十二日交付本案所購買之羊隻予被上訴人二人。
    而為擔保本案買賣契約之履行，被上訴人乃要求上訴人簽發與定金同額之如附表
    所示之本票以供擔保，嗣因可歸責於訴外人宏全公司之事由，訴外人宏全公司無
    法依約於八十五年九月十二日交付羊隻予被上訴人，且本案之羊隻目前亦已不准
    進口，是本案羊隻買賣契約既不能履行，上訴人自應給付如附表所示之本票票款
    與被上訴人二人，為此，爰依據票據法律關係，提起本件訴訟等語。
三、上訴人則以：上訴人係於八十四年九月、八十五年二月代理其所經營之訴外人宏
    全公司以口頭約定方式與被上訴人訂立本案羊隻買賣契約，遲於八十五年六月二
    十六日方訂立書面，雖上訴人確簽發如附表所示之本票，交付被上訴人二人，以
    擔保訴外人宏全公司及被上訴人間所訂立之本案羊隻買賣契約履行，然訴外人宏
    全公司未於八十五年九月十二日依約如期交付羊隻與被上訴人，係因政府政策變
    更，須有牧場登記證書或委託已發放登記證之牧場代為辦理借證，方可自國外進
    口種羊，而被上訴人二人未領有牧場登記證書亦未委託已發放登記證之牧場借證
    ，致無法進口羊隻，再被上訴人甲○○曾與上訴人同赴美國選購種羊一百二十頭
    ，後因檢疫等問題，共進口七十六頭予被上訴人甲○○，尚有尾數四十四頭，嗣
    被上訴人甲○○因週轉困難而拒絕付款，另被上訴人丙○○亦拒絕支付上訴人旅
    費、檢疫費用、選羊費用，並遲延交付其所應提供之進口或退稅之文件，遭美國
    以訴外人宏全公司違約為由沒入定金，復造成上訴人於美國羊農界信譽全失，使
    上訴人苦心經營十五年事業毀於一旦，所造成損失無法估算；縱認上訴人應給付
    被上訴人如附表所示之票款，惟上訴人已於八十六年一月三十一日、三月共償還
    被上訴人丙○○十八萬元，此部分款項應予扣除云云，資為抗辯。
四、查本件被上訴人甲○○、丙○○主張渠二人於八十五年六月二十六日與上訴人所
    經營之訴外人宏全公司訂立本案羊隻買賣契約之書面，被上訴人甲○○、丙○○
    於當日並分別給付定金六十二萬六千五百元、八十萬二千元予訴外人宏全公司，
    並約定出賣人宏全公司須於八十五年九月十二日交付乳羊四十六隻、六十六隻，
    且為確保本案羊隻買賣依約履行，被上訴人二人乃要求上訴人簽發與定金相同面
    額之如附表所示之本票，嗣因可歸責於訴外人宏全公司之事由，致無法依約於八
    十五年九月十二日交付被上訴人所購買羊隻，被上訴人乃於票載到期日提示附表
    所示之本票，要求上訴人給付票載款項惟遭拒等情，業據被上訴人提出本案羊隻
    買賣契約書一份及本票各二紙為證，雖上訴人對於確於八十五年六月二十六日代
    理訴外人宏全公司與被上訴人訂立本案羊隻買賣書面契約，並收受被上訴人所交
    付前開數額之定金，及應允被上訴人之要求，簽發附表所示之本票以擔保本案羊
    隻買賣契約之履行，嗣訴外人宏全公司未依約交付羊隻與被上訴人等情均不爭執
    ，堪信被上訴人此部分所主張事實為真實，惟因上訴人執前開情詞為辯。是本案
    之爭點乃在票據債務人即上訴人所執其與執票人即被上訴人間存抗辯事由，是否
    存在？進而審認上訴人拒付系爭本票之票款是否有理由。經查：
  (一)按支票乃文義證券及無因證券，故支票上之權利義務，悉依票上所載文義定之，
    與其基礎原因關係各自獨立，支票權利之行使，不以其原因關係存在為前提，從
    而執票人行使支票上權利時，就其基礎之原因關係確係有效存在，並不負舉證責
    任，反之，若票據債務人以自己與執票人間所存抗辯事由，對抗執票人，依票據
    法第十三條規定意旨觀之，固非法所不許，惟應由票據債務人就該抗辯事由負舉
    證責任（最高法院七十一年度台上字第三四三九號、七十八年度台上字第四八五
    號判決意旨參照）。
  (二)上訴人雖主張其代理訴外人宏全公司與被上訴人甲○○、丙○○就本案羊隻買賣
    ，係早於八十四年九月、八十五年二月，即以口頭約定方式訂立本案羊隻買賣契
    約，係遲至八十五年六月二十六日方補立書面並簽發系爭本票，且曾與被上訴人
    甲○○共同至美國選購種羊一百二十頭，因檢疫問題僅進口七十六頭羊隻與被上
    訴人甲○○，後被上訴人甲○○週轉困難，拒絕付款，故未交付四十四頭羊隻云
    云，惟此均為被上訴人所否認，況依前所述及前述買賣契約書所載，被上訴人甲○○已交付六十二萬六千五百元之定金，非如上訴人所言因被上訴人甲○○週轉
    困難拒絕付款，再被上訴人甲○○所購買之羊隻數量為四十六頭，而非上訴人所
    稱四十四頭，是認上訴人前開主張並無可採，繼依據被上訴人所提出本案羊隻買
    賣契約書所載，認本案羊隻買賣契約應於八十五年六月二十六日成立，且被上訴
    人甲○○、丙○○亦於該日分給付定金六十二萬六千五百元及八十萬二千元，上
    訴人於代理訴外人宏全公司收受前開定金後，乃簽發附表所示之本票以擔保本案
    羊隻契約之履行，先予敘明。
  (三)雖上訴人復主張因政府法令變更，須有牧場登記證書或委託已發放登記證之牧場
    代為辦理借證，方可自國外進口種羊，而被上訴人二人未領有牧場登記證書亦未
    委託已發放登記證之牧場借證，致無法進口羊隻，本案羊隻買賣契約係因可歸責
    於被上訴人之事由致不能履行，上訴人自得拒絕本案票款云云。參諸首開說明，
    上訴人雖得以自己與執票人即被上訴人間所存抗辯事由，對抗執票人即被上訴人
    ，惟上訴人應就該抗辯事由之存否負舉證責任，而上訴人固就前開抗辯事由提出
    台灣嘉義地方法院八十六年度偵續字第四十號不起訴處分書為證，惟經本院依職
    權調取台灣嘉義地方法院檢察署八十六年度偵續字第四十號全部偵查卷宗（含八
    十六年度偵字第三八七八號、八十六年度議字第一七七號偵查卷），審認結果被
    上訴人除本案羊隻買賣外，前於八十二年間即與上訴人間有羊隻買賣來往，上訴
    人早已知悉被上訴人二人並無牧場登記證，而所謂具有牧場登記證者始得進口種
    羊之規定，係行政院農業委員會於七十九年二月二十七日以七十九年農牧字第八
    ○五○六二○Ａ號公告修正之「家畜禽進口函件審核要點」第三點所定，惟在該
    要點實施前，農戶個人即可申請進口，不須有牧場登記證，後自八十二年間起至
    八十五年四月三十日止，因行政院農業委員會並未嚴格執行無牧場登記證者，不
    得進口種羊之規定，故上訴人採取行政院農業委員會所同意之變通方式即以向有
    牧場登記證之佳農牧場之名義申請進口種羊，僅須符合比照「討論八十二年度進
    口乳牛分配數量協調會議紀錄」案由二決議事項之內容即於申請進口作業時預先
    於收乳證明加附「擬將異動去處之名冊」同時呈報而完成事先報備即可（指進口
    後可逕異動至報備名冊之所在地飼養），惟嗣於八十五年四月二十五日召集「協
    商八十五年度羊隻進口數量事宜會議紀錄」案由一決議事項中規定，自八十五年
    五月一日起至八十六年四月三十日止，凡申請進口羊隻案，應遵照行政院農業委
    員會七十九年前開審核要點辦理（即具有牧場登記證者方可申請種羊進口），以
    推動牧場登記制度等情，是自八十五年五月一日後，進口種羊必須具備牧場登記
    證，而此情亦為上訴人所知悉，惟因上訴人認仍得依前開變通方法進口種羊，故
    於法令變更後即八十五年六月二十六日代理訴外人宏全公司與上訴人訂立本案羊
    隻買賣契約等情，業據兩造、證人蕭竹旺（即佳農牧場之經營者）及施及堯（即
    台灣省政府農林廳畜牧科承辦羊隻進口業務技士）於此偵查卷中陳述明確，復有
    台灣省農林廳八十七年一月十四日八六農畜字第九二五三五號函、八十一年十二
    月二日八一農牧字第一一六四五○一Ａ號函、八十一年十二月七日八一農畜字第
    八三一四九號函暨「討論八十二年度進口乳牛分配數量協調會會議紀錄」、八十
    五年五月三日八五農牧字第五○五○二三七Ａ號函暨「協商八十五度羊隻進口數
    量事宜會議紀錄」、八十四年六月九日八四農牧字第四一二五八四二Ａ號函等影
    本附此偵查卷可稽（參台灣嘉義地方法院檢察署八十六年度偵續字第四十號第二
    十一頁至第二十三頁、第六十一頁至第六十五頁），是縱認本案羊隻未能進口之
    因，確源於被上訴人二人未具備牧場登記證所致，惟參以上訴人於知悉此情仍圖
    以前開變通方式進口羊隻，並與被上訴人訂立本案羊隻買賣契約，終致羊隻無法
    進口等情，足認本案羊隻買賣契約並非可歸責於付定金之被上訴人之事由致不能
    履行甚明，亦認上訴人執前開事由援引為其與被上訴人間之抗辯事由，亦無可取
    。
  (四)次按私文書應由舉證人證其真正，為民事訴訟法第三百五十七條所規定，是當事
    人提出之私文書，必先證其真正，始有形式上證據力，更須其內容與待證事實有
    關，且屬可信者，始有實質上證據力；再按私文書之真正，如他造當事人有爭執
    者，則舉證人應負證其真正之責，此亦有最高法院二十二年度上字第二五三六號
    、四十七年度台上字第一七八四號判例意旨可參。查上訴人復主張其因履行本案
    羊隻買賣契約，已支出旅費、檢疫費用及選羊費用等款項，故被上訴人甲○○應
    給付上訴人一百零三萬四千七百二十元、被上訴人丙○○應給付上訴人一百三十
    七萬五千二百元，且本案羊隻買賣契約係因被上訴人違約，致上訴人遭美方依違
    約為由沒入定金，復造成上訴人於美國羊農界信譽全失，使上訴人苦心經營十五
    年事業毀於一旦，所造成損失無法估算云云，無非係提出費用明細表一紙為憑。
    惟查，本案羊隻買賣契約未能履行非因可歸責於被上訴人之事由等情，已如前述
    ，且上訴人主張其已支出前開數額之費用，已為被上訴人所否認，而上訴人就其
    確已支出前開費用明細表所載之費用，並無法舉證以實其說，足認上訴人此部分
    主張，尚無可取。再上訴人主張其已清償十八萬元予被上訴人丙○○一節，固提
    出匯款數額為十萬元之匯款單一紙為證，而此部分亦為被上訴人丙○○所否認，
    是此僅可認定上訴人確曾匯款十萬元予被上訴人丙○○，且就此十萬元之匯款，
    上訴人係用以清償其前向被上訴人丙○○另筆定金一節，已經被上訴人丙○○陳
    明在卷，而被上訴人丙○○前曾於八十五年三月七日匯入二十七萬元款項予上訴
    人一節，已據被上訴人丙○○提出匯款委託書在卷可證，並為被上訴人所不爭執
    ，被上訴人丙○○既曾於八十五年三月七日匯款十萬元予上訴人，則上訴人於八
    十六年一月三十一日匯入十萬元之款項至被上訴人丙○○之帳戶內，難謂即當然
    係用以清償本件款項，且上述匯款日期係於八十五年三月七日，而被上訴人係於
    八十五年六月二十六日訂立本案羊隻買賣契約時，同日交付定金與上訴人，已如
    前述，堪認被上訴人丙○○此一匯款要與本案定金無涉，是雖上訴人確於八十六
    年一月三十一日匯入十萬元與被上訴人丙○○，亦不足以認定上訴人所償還確為
    被上訴人丙○○所給付之定金。
  (五)復按契約因不可歸責於雙方當事人之事由，致不能履行時，定金應返還之，為民
    法第二百四十九條第四款所明定，查本案羊隻核准進口期間僅為一年，且因政府
    就種羊進口法令已變更，故本案羊隻買賣契約已無法履行一節，為兩造所陳明在
    卷（參本院八十八年十二月二十三日、八十九年五月十八日言詞辯論筆錄），是
    認本案羊隻買賣契未能履行之因，顯非可歸責於付定金之被上訴人之事由致不能
    履行，是揆諸前開規定，被上訴人自得請求上訴人返還定金，而上訴人簽發如附
    表所示之本票，其票載面額亦與定金數額相同，故該票款即為定金一情，亦為兩
    造所陳明在卷（參本院八十八年十一月四日、十二月二十三日、八十九年四月二
    十五日言詞辯論筆錄），是此，被上訴人請求上訴人給付附表所示之本票票款，
    自屬有據。
五、綜上所述，上訴人所執其與被上訴人間之抗辯事由對抗被上訴人，均無可採。上
    訴人既在附表所示本票上簽名而為發票行為，自應就系爭本票負發票人之責任。
    從而，被上訴人甲○○、丙○○依據票據法律關係訴請上訴人給付系爭本票票款
    六十二萬六千五百元、八十萬二千元及均自到期日即八十五年九月十二日起至清
    償日止，按週年利率百分之六計算之遲延利息，即屬正當，應予准許。又本件係
    命清償票據上債務之判決，依民事訴訟法第三百八十九條第一項第四款規定，應
    依職權宣告假執行，故而原審為被上訴人勝訴判決，並依職權宣告假執行，並無
    不合，上訴人仍執前詞，提起上訴，指摘原判決不當，請求廢棄改判，即無理由
    ，應予駁回其上訴。
六、據上論結，本件上訴為無理由，依民事訴訟法第四百三十六條之一第三項、第四
    百四十九條第一項、第七十八條、第四百六十三條、第三百八十五條第一項前段
    ，判決如主文。
中      華      民      國    八十九    年      六      月      一      日
                              臺灣高雄地方法院民事第五庭
~B審判長法官  楊惠欽
~B法      官  楊國祥
~B法      官  張維君
右為正本係照原本作成。
如不服本判決，應於判決送達後二十日內向本院提出上訴狀並表明上訴理由，如於本
判決宣示後送達前提起上訴者，應判決送達後十日內補提上訴理由書（須附繕本）。
中      華      民      國    八十九    年      六      月      一      日
~B法院書記官  梁瑜玲
附表：
~F0
~T32
┌────────────────────────────────────┐
│附表                                                                    │
├──┬─────┬─────────┬──────────┬──────┤
│編號│發  票  人│票面金額（新臺幣）│發       票       日│票據號碼    │
│    ├─────┤                  ├──────────┤            │
│    │執  票  人│                  │到       期       日│            │
├──┼─────┼─────────┼──────────┼──────┤
│ 一 │乙  ○  ○│六十二萬六千五百元│八十五年六月二十六日│一三三九二八│
│    ├─────┤                  ├──────────┤            │
│    │甲  ○  ○│                  │八十五年九月十二日  │            │
├──┼─────┼─────────┼──────────┼──────┤
│ 二 │乙  ○  ○│八十萬二千元      │八十五年六月二十六日│一三三九二七│
│    ├─────┤                  ├──────────┤            │
│    │丙  ○  ○│                  │八十五年九月十二日  │            │
└──┴─────┴─────────┴──────────┴──────┘


司法院資訊處製作；財團法人民間司法改革基金會備份。
